【裁判字號】    98,訴,660
【裁判日期】    980630
【裁判案由】    違反臺灣地區與大陸地區人民關係條例等
【裁判全文】
臺灣高雄地方法院刑事判決               98年度訴字第660號
公  訴  人  臺灣高雄地方法院檢察署檢察官
被      告  乙○○
                    （另案在臺灣屏東監獄執行中）
指定辯護人  本院公設辯護人  黃秋葉
上列被告因違反臺灣地區與大陸地區人民關係條例等案件，經檢
察官提起公訴（97年度偵字第32454號），本院判決如下：
    主  文
乙○○共同意圖營利而違反不得使大陸地區人民非法進入臺灣地
區之規定，累犯，處有期徒刑壹年貳月，減為有期徒刑柒月。
    事  實
一、乙○○曾因違反槍砲彈藥刀械管制條例、竊盜案件及施用毒
    品案件，先後經本院以民國88年度訴字第2020號、88年度易
    字第4694號及88年度鳳簡字第709 號，分別判處有期徒刑5
    月、5 月、4 月確定，並經本院以89年度聲字第2710號裁定
    應執行有期徒刑1 年確定，於90年2 月23日縮短刑期假釋出
    監，於90年3 月15日縮刑期滿未經撤銷假釋而視為執行完畢
    。詎乙○○仍不知警惕，明知大陸地區人民非經主管機關許
    可，不得進入臺灣地區，且不得使大陸地區人民非法進入臺
    灣地區，亦明知其與大陸地區女子周莉（另經檢察官職權為
    不起訴處分）並無結婚之真意，竟與姓名年籍不詳綽號「川
    仔」之成年男子（下稱「川仔」）共同基於意圖營利，使大
    陸地區人民非法進入臺灣地區之犯意聯絡，並與「川仔」、
    周莉共同基於行使使公務員登載不實事項於職務上所掌公文
    書之犯意聯絡，於92年間（起訴書誤載為91年間）某日，乙
    ○○先與「川仔」約定，由「川仔」支付其往返兩岸之相關
    費用，俟其與周莉假結婚而使之來臺後，「川仔」於周莉在
    臺期間內，每10天給付其充當人頭配偶之報酬新臺幣（下同
    ）1 萬元後，乙○○與「川仔」於92年12月20日前往大陸地
    區，並於92年12月24日在大陸地區貴州省公證處與周莉辦理
    虛偽之公證結婚登記，取得該公證處核發之結婚公證書，嗣
    乙○○於同年月28日先行返回臺灣，於93年1 月3 日至高雄
    市政府警察局左營分局文自派出所辦理對保手續，填具大陸
    地區人民進入臺灣地區保證書，經承辦員警蔡保松為實質審
    查後，蓋章交付乙○○。繼於同年1 月7 日持上開結婚公證
    書向財團法人海峽交流基金會（下稱海基會）申請驗證，取
    得該會核發之證明，並於同日持前開結婚公證書及海基會之
    證明，填具結婚登記申請書，向高雄市左營區戶政事務所申
    辦結婚登記，致使不知情而承辦該戶政業務之公務員，將乙
    ○○與周莉結婚之不實事項登載於職務上所掌之戶籍登記簿
    公文書，復核發戶籍謄本，並在乙○○之國民身分證背面配
    偶欄處登記周莉姓名，足以生損害於我國戶政機關對於戶籍
    管理之正確性。後於同年1 月9 日，乙○○再與「川仔」至
    內政部警政署入出境管理局（已改制為入出國及移民署，下
    稱入出境管理局），持上揭結婚公證書、海基會證明、大陸
    地區人民進入臺灣地區保證書及登載不實之戶籍謄本等資料
    ，以配偶來台探親名義，填寫大陸地區人民進入臺灣地區旅
    行證申請書，向入出境管理局申請簽證而行使之，經入出境
    管理局實質審查後，核發周莉之中華民國旅行證，周莉遂得
    於93年4 月1 日以探親名義，搭機抵達高雄小港國際機場而
    非法進入臺灣地區。嗣於97年10月2 日，乙○○因另涉毒品
    危害防制條例案件接受調查時，於犯罪未被發覺前，主動向
    承辦員警坦承與周莉為假結婚而願接受審判。
二、案經高雄縣政府警察局鳳山分局移送臺灣高雄地方法院檢察
    署檢察官偵查起訴。
    理  由
壹、證據能力部分：
    按被告以外之人於審判外之言詞或書面陳述，除法律有規定
    者外，不得作為證據。又被告以外之人於審判外之陳述，雖
    不符前4 條之規定，而經當事人於審判程序同意作為證據，
    法院審酌該言詞陳述或書面陳述作成時之情況，認為適當者
    ，亦得為證據，刑事訴訟法第159 條第1 項、第159 條之5
    第1 項分別定有明文。查本案認定事實所引用之卷證資料，
    除原已符同法第159 條之1 至第159 條之4 規定、及法律另
    有規定等傳聞法則例外規定，而得作為證據外，其餘卷證資
    料，並無證據證明係公務員違背法定程序所取得，檢察官、
    被告及辯護人於審判程序中復均同意作為認定本件犯罪事實
    之證據，且本院審酌前揭陳述作成時之情況，並無違法取證
    之瑕疵，亦認以之作為證據為適當，是本件有關被告以外之
    人於審判外之言詞或書面陳述等供述證據，依前揭法條意旨
    ，自均得為證據。
貳、實體部分：
一、上開事實，業據被告乙○○於警詢、偵查及本院審理中坦認
    不諱（詳偵卷第5 至8 、30至31頁、本院審訴卷第33頁）；
    並有內政部警政署大陸地區人民資訊管理系統基本查詢資料
    、戶籍謄本、結婚登記申請書、海基會證明書、結婚公證書
    、入出境資料、大陸地區人民進入臺灣地區旅行證申請書、
    大陸地區人民進入臺灣地區保證書、大陸地區人民來臺面談
    紀錄、入出國日期證明書可參（見偵卷第10至17、33、38至
    47頁、本院審訴卷第25頁），足認被告自白應與事實相符，
    堪予採信。至被告雖辯稱：周莉入境時，伊正在服刑，不知
    周莉入境之事等語；且被告於周莉入境時（即93年4 月1 日
    ）確實在監之事實，固有臺灣高等法院被告前案紀錄表可參
    。惟被告於93年1 月9 日前往入出境管理局辦妥周莉之旅行
    證，業經認定如前，足見周莉隨時可持旅行證入境臺灣，被
    告為具有通常智識能力之成年人，對此應無不知之理；參以
    被告於本院審理時業已陳稱：當初約定周莉入境後，每10日
    可獲得1 萬元，伊知悉周莉有可能入境臺灣賣淫等語（見本
    院訴字卷第59、61頁），益徵被告對周莉日後入境臺灣之事
    已有認知，而使周莉非法進入臺灣地區乙節，已在被告與「
    川仔」犯意聯絡之範圍內甚明。是則被告知悉周莉入境或前
    往小港機場接機與否，均無解於本件犯行之成立，被告所辯
    ，尚不足為其有利之認定。從而，本件事證明確，被告犯行
    應堪認定，應依法論科。
二、新舊法比較適用：
    按被告行為後，刑法於94年2 月2 日修正公布，並於95年7
    月1 日施行。按行為後法律有變更者，適用行為時之法律，
    但行為後之法律有利於行為人者，適用最有利於行為人之法
    律，現行刑法第2 條第1 項定有明文。此條規定乃與刑法第
    1 條罪刑法定主義契合，而貫徹法律禁止溯及既往原則，係
    規範行為後法律變更所生新舊法律比較適用之準據法，是刑
    法第2 條本身雖經修正，但刑法第2 條既屬適用法律之準據
    法，本身尚無比較新舊法之問題，應一律適用裁判時之現行
    刑法第2 條規定以決定適用之刑罰法律，合先敘明。又以本
    次刑法修正之比較新舊法，應就罪刑有關之共犯、未遂犯、
    想像競合犯、牽連犯、連續犯、結合犯，以及累犯加重、自
    首減輕暨其他法定加減原因（如身分加減）與加減例等一切
    情形，綜其全部罪刑之結果而為比較，有最高法院95年5 月
    23日95年度第8 次刑庭會議決議可資參照。經查：
  (一)刑法第214 條使公務員登載不實文書罪，法定刑為3 年以下
    有期徒刑、拘役或500 元以下罰金，而修正後刑法施行法增
    訂第1 條之1 規定：「中華民國94年1 月7 日刑法修正施行
    後，刑法分則編所定罰金之貨幣單位為新臺幣。94年1 月7
    日刑法修正時，刑法分則編未修正之條文定有罰金者，自94
    年1 月7 日刑法修正施行後，就其所定數額提高為30倍。但
    72年6 月26日至94年1 月7 日新增或修正之條文，就其所定
    數額提高為3 倍」，另刑法第33條第5 款修正為：「主刑之
    種類如下：五罰金：新臺幣1,000 元以上，以百元計算之」
    ，是依修正後之法律，刑法第214 條使公務員登載不實文書
    罪所得科處之罰金刑最高為新臺幣15,000元、最低為新臺幣
    1,000 元；然依被告行為時之刑罰法律，即罰金罰鍰提高標
    準條例第1 條前段規定得提高倍數2 至10倍及修正前刑法第
    33條第5 款規定之罰金最低額1 元計算，該罪之罰金刑最高
    為銀元5,000 元，最低額為銀元1 元，若換算為新臺幣，最
    高額雖與新法同為新臺幣15,000元，然最低額僅為新臺幣3
    元。因此，比較上述修正前、後之刑罰法律，自以被告行為
    時關於科處罰金刑之法律較有利於被告。
  (二)按刑法總則之規定關於臺灣地區與大陸地區人民關係條例第
    79條第2 項之刑罰規定，亦適用之，是以，刑法總則之修正
    ，對於臺灣地區與大陸地區人民關係條例第79條第2 項之規
    定，自亦適用之。查被告行為時之刑法第33條第5 款規定：
    罰金：1 元以上。依現行法規所定貨幣單位折算新臺幣條例
    第2 條之規定，折算為新臺幣後，為3 元以上；而被告行為
    後，94年1 月7 日修正，同年2 月2 日公布，並於95年7 月
    1 日施行之刑法第33條第5 款規定：罰金，新臺幣1 千元以
    上，以百元計算之。比較新、舊法之結果，95年7 月1 日刑
    法第33條第5 款修正前之臺灣地區與大陸地區人民關係條例
    第79條第2 項之法定刑，就罰金部分，其最低度為新臺幣3
    元，而95年7 月1 日刑法第33條第5 款修正後之臺灣地區與
    大陸地區人民關係條例第79條第2 項之法定刑，就罰金部分
    ，其最低度為新臺幣1 千元，以刑法第33條第5 款修正前之
    臺灣地區與大陸地區人民關係條例第79條第2 項之規定較有
    利於被告。
  (三)刑法第28條共犯修正施行前規定「2 人以上共同實施犯罪之
    行為者，皆為正犯」，修正施行後規定「2 人以上共同實行
    犯罪之行為者，皆為正犯」，修法後將完全未參與犯罪行為
    之實行之陰謀共同正犯及預備共同正犯刪除。而本案被告與
    「川仔」及周莉，對於本案犯行有犯意聯絡及行為分擔，不
    論依修正前、後刑法第28條規定，均構成共同正犯，對被告
    而言並無有利或不利之情形。
  (四)刑法第55條牽連犯之規定亦經修正刪除，是於新法修正施行
    後，既已刪除牽連犯之規定，則被告所犯各罪應依數罪併罰
    之規定分論併罰。比較新舊法之規定，修正後之規定並非較
    有利於被告。
  (五)修正前之刑法第62條前段規定係減輕其刑，較諸修正後之「
    得」減輕其刑，對被告較為有利。
  (六)被告行為時刑法第47條原規定「受有期徒刑之執行完畢，或
    受無期徒刑或有期徒刑一部之執行而赦免後，5 年內再犯有
    期徒刑以上之罪者，為累犯，加重本刑至二分之一」，新法
    第47條第1 項則規定「受徒刑之執行完畢，或一部之執行而
    赦免後，5 年以內故意再犯有期徒刑以上之罪者，為累犯，
    加重本刑至二分之一」，其立法理由為累犯以出於故意再犯
    者為限，並刪除依軍法受裁判者，不適用累犯之規定。被告
    有如事實欄所載前科，於5 年以內再故意犯本件有期徒刑以
    上之罪，不論依修正前之刑法第47條，或修正後之刑法第47
    條第1 項之規定，均構成累犯，對被告而言並無有利或不利
    之情形。
  (七)綜合上述各條文修正前、後之比較，揆諸前揭最高法院決議
    及修正後刑法第2 條第1 項前段、後段規定之「從舊、從輕
    」原則，自應適用被告行為時之法律，即修正前刑法之相關
    規定，予以論處。
三、論罪科刑部分：
  (一)按大陸地區人民非經主管機關許可，不得進入臺灣地區；又
    不得使大陸地區人民非法進入臺灣地區，臺灣地區與大陸地
    區人民關係條例第10條第1 項及第15條第1 款定有明文。次
    按臺灣地區與大陸地區人民關係條例第79條第1 項處罰違反
    同條例第15條第1 款所定使大陸地區人民非法進入臺灣地區
    罪，凡非經合法手續進入者皆包含之，自不以偷渡進入為限
    （最高法院90年度台上字第3180號判決意旨參照）。又大陸
    地區人民，其父母、配偶或子女在臺灣地區設有戶籍者，得
    申請進入臺灣地區探親，大陸地區人民進入臺灣地區許可辦
    法第3 條第1 項第3 款固有明文，惟查被告乙○○為使大陸
    女子周莉得依據上揭規定入境臺灣地區，明知其與周莉無結
    婚真意仍與之辦理結婚手續，以徒具外觀合法形式之結婚，
    使周莉得以探親為由申請來臺，藉以規避我國政府對大陸地
    區人民入境之管制，被告實質上形同以非法手段使大陸地區
    人民進入臺灣地區，且「川仔」除負擔被告至大陸地區與周
    莉辦理虛偽結婚手續之機票與食宿等費用外，並與被告約定
    自周莉進入臺灣地區後，於周莉在臺期間內，每10日支付被
    告充當人頭配偶之報酬1 萬元等情，業據被告自承在卷，足
    徵上開金錢係被告使周莉非法進入臺灣地區之對價無疑，被
    告主觀上係基於營利之意圖甚明，指定辯護人辯護稱：被告
    係構成臺灣地區與大陸地區人民關係條例第79條第1 項之罪
    ，而非同條第2 項之罪等語，尚有誤會。是被告基於營利之
    意圖而違反臺灣地區與大陸地區人民關係條例第15條第1 款
    不得使大陸地區人民非法進入臺灣地區之規定，核其所為，
    係犯修正前臺灣地區與大陸地區人民關係條例第79條第2 項
    之意圖營利使大陸地區人民非法進入臺灣地區罪。又被告與
    「川仔」就此部分之犯行有犯意聯絡及行為分擔，係共同正
    犯。次按戶籍登記簿、戶籍謄本均係戶政機關公務員職務上
    所掌之公文書，因戶政機關承辦人員對於被告與周莉是否為
    夫妻，並無實質審查權，是被告明知其與周莉並無結婚之真
    意，竟共同使戶政機關承辦之公務員在所掌之戶籍登記簿、
    戶籍謄本上填載被告之配偶係周莉之事項，並在乙○○之國
    民身分證背面配偶欄處登記周莉姓名，足生損害於戶政機關
    對於結婚登記之正確性，及再持上開公務員登載不實之戶籍
    謄本向入出境管理局提出申請配偶來臺探親而行使，核其所
    為，係犯修正前刑法第216 條、第214 條之行使使公務員登
    載不實公文書罪。被告使公務員在職務上所掌公文書為不實
    登載後，復持以行使，其使公務員在職務上所掌之公文書登
    載不實之低度行為已為其行使之高度行為所吸收，不另論罪
    。被告與周莉、「川仔」間就此部分犯行，有犯意聯絡及行
    為分擔，係共同正犯。被告所犯修正前刑法第216 條、第21
    4 條之行使使公務員登載不實公文書罪，與修正前臺灣地區
    與大陸地區人民關係條例第79條第2 項之意圖營利使大陸地
    區人民非法進入臺灣地區罪間，有方法與目的之牽連犯關係
    ，應依廢止前刑法第55條後段之規定，從一重之修正前臺灣
    地區與大陸地區人民關係條例第79條第2 項之使大陸地區人
    民非法進入臺灣地區罪處斷。又被告曾因如事實欄所示犯行
    ，經科刑確定後，視為執行完畢之事實，有臺灣高等法院被
    告前案紀錄表在卷可參，其於上開有期徒刑執行完畢後5 年
    內，故意再犯本件有期徒刑以上之罪，為累犯，應依修正前
    刑法第47條規定加重其刑。按刑法第62條所謂發覺，固非以
    有偵查犯罪權之機關或人員確知其人犯罪無誤為必要，而於
    對其發生嫌疑時，即得謂為已發覺；但此項對犯人之嫌疑，
    仍須有確切之根據得為合理之可疑者，始足當之，若單純主
    觀上之懷疑，要不得謂已發生嫌疑（最高法院72年台上字第
    641 判例參照）。證人朱家宏員警於本院審理中證稱：當初
    係查獲被告涉犯毒品案件，查驗被告身分時，發現被告與前
    妻離婚距離與周莉結婚約1 個月，因此懷疑被告假結婚，直
    接詢問被告是否假結婚，被告馬上承認，除此之外，並無其
    他資證懷疑被告假結婚，如被告否認假結婚，就不會刻意追
    查等語（見本院訴字卷第50至52頁）。足見證人朱家宏僅係
    因被告前婚姻關係結束與本件假結婚日期相近之單一資證，
    主觀上懷疑被告假結婚，尚無確切之證據得為合理之可疑被
    告假結婚，依上開說明，尚難認於被告自白前，承辦員警已
    發覺被告假結婚，堪認被告係於另涉毒品危害防制條例案件
    接受調查時，於犯罪未被發覺前，向承辦員警朱家宏坦承與
    周莉為假結婚而願接受審判，應依修正前刑法第62條前段規
    定減輕其刑，並先加後減。
  (二)又臺灣地區與大陸地區人民關係條例第79條第2 項之處罰，
    其立法目的主要係因所謂「蛇頭」（指安排大陸地區人民偷
    渡至大陸地區以外地區之人）引介大陸偷渡客進入臺灣地區
    ，日趨猖狂，對社會秩序及國家安全之危害，甚為嚴重，故
    有特別加重其刑罰之必要。亦即本條規範對象，本係針對慣
    常性引介大陸偷渡客進入我國之人為主，因其等經常藉由大
    批非法引介大陸人士來台牟利，對國家安全造成之危險特別
    嚴重，並因此獲得鉅額利益，為從根本上阻絕此種對國家安
    全有高危險行為之經濟上誘因，自有必要特別以嚴厲之刑罰
    手段嚇阻之；惟就單一性之使大陸人士非法來台行為，縱行
    為人因此謀得利益，亦不能與上揭經常性之「蛇頭」所獲利
    益相提並論。又查被告因貪圖使大陸地區女子周莉入境臺灣
    可獲取每10日1 萬元之報酬，而應允充當周莉之人頭配偶，
    約定所得尚屬非鉅，本質上即與該條所欲重罰之「蛇頭」人
    士，有所不同，且被告尚未取得報酬，其惡性與犯罪情節均
    較人蛇集團成員以偷渡方式使大陸地區人民進入臺灣地區以
    獲取暴利之行為為輕，倘概科以臺灣地區與大陸地區人民關
    係條例第79條第2 項之法定本刑3 年以上10年以下有期徒刑
    之重刑，仍嫌過重，顯有情輕法重，失之苛酷之情形，客觀
    上已足以引起一般同情，故認本件犯罪情狀已達顯可憫恕之
    程度，是就被告所犯臺灣地區與大陸地區人民關係條例第79
    條第2 項之罪，爰依刑法第59條之規定，減輕其刑。上開加
    重、減輕情形，應先加後遞減之。本院審酌被告正值青年，
    竟不思以正當途徑賺取金錢，圖藉假結婚方式使大陸地區女
    子周莉入境臺灣牟利，其所為使大陸地區人民非法入境臺灣
    ，影響國家對於管理大陸地區人士來臺事務及流動人口之正
    確性，破壞合法婚姻制度、妨害社會善良風俗，並對社會造
    成隱藏潛在之危險，惟念及被告犯後坦承犯行，態度尚佳等
    一切具體情狀，量處如主文所示之刑，以資懲儆。又被告犯
    罪之時點在96年4 月24日之前，所犯之罪核與中華民國九十
    六年罪犯減刑條例第2 條第1 項之規定相符，復無同條例第
    3 條規定之除外情事存在，應依同條例第2 條第1 項第3 款
    、第7 條之規定，減其刑期2 分之1 。
據上論斷，應依刑事訴訟法第299 條第1 項前段，修正前臺灣地
區與大陸地區人民關係條例第79條第2 項，刑法第11條前段、第
2 條第1 項、第59條，修正前刑法第28條、第216 條、第214 條
、第47條、第62條前段，廢止前刑法第55條後段，中華民國九十
六年罪犯減刑條例第2 條第1 項第3 款、第7 條，判決如主文。
本案經檢察官甲○○到庭執行職務。
中    華    民    國    98    年    6     月    30    日
                  刑事第九庭    審判長法  官  鄭詠仁
                                      法  官  王碧瑩
                                      法  官  方錦源
以上正本係照原本作成。
如不服本判決應於收受判決後10日內向本院提出上訴書狀，並應
敘述具體理由。其未敘述上訴理由者，應於上訴期間屆滿後20日
內向本院補提理由書(均須按他造當事人之人數附繕本)「切勿逕
送上級法院」。
中    華    民    國    98    年    6     月    30    日
                                      書記官  鄧思辰
附錄所犯法條
臺灣地區與大陸地區人民關係條例第79條第1項、第2項
違反第15條第1款規定者，處1年以上7年以下有期徒刑，得併科
新臺幣100萬元以下罰金。
意圖營利而犯前項之罪者，處3年以上10年以下有期徒刑，得併
科新臺幣500萬元以下罰金。
刑法第216條
行使第210條至第215條之文書者，依偽造、變造文書或登載不實
事項或使登載不實事項之規定處斷。
刑法第214條
明知為不實之事項，而使公務員登載於職務上所掌之公文書，足
以生損害於公眾或他人者，處3 年以下有期徒刑、拘役或500 元
以下罰金。


司法院資訊處製作；財團法人民間司法改革基金會備份。
